【裁判字號】    97,消債更,147
【裁判日期】    971226
【裁判案由】    更生事件
【裁判全文】
臺灣花蓮地方法院民事裁定           97年度消債更字第147號
聲  請  人  甲○○
上列當事人因聲請消費者債務清理事件聲請更生，本院裁定如下
：
    主      文
更生及保全處分之聲請均駁回。
聲請費用由聲請人負擔。
    理      由
一、按聲請更生或清算不合程式或不備其他要件者，法院應以裁
    定駁回之，但其情形可以補正者，法院應定期間先命補正，
    消費者債務清理條例（下稱本條例）第8條定有明文。又債
    務人與金融機構協商成立者，不得聲請更生或清算。但因不
    可歸責於己之事由，致履行顯有重大困難者，不在此限；本
    條例施行前，債務人依金融主管機關協調成立之中華民國銀
    行公會會員辦理消費金融案件無擔保債務協商機制與金融機
    構成立之協商，準用前項之規定，復為本條例第151條第5項
    、第6項所明定。準此，債務清償方案成立後，應由債務人
    按其條件履行，惟於其後發生情事變更，在清償期間收入或
    收益不如預期，致該方案履行困難甚或履行不能，而認有不
    可歸責於債務人之事由；或因締結債務清償方案之時，以債
    務人所處之協商時主、客觀環境，按一般有經驗、理性之人
    之標準，以事後觀察，使債務人作成協商意思表示而發生不
    健全或不自由之情形，有高度蓋然性，始從寬認定有不可歸
    責於債務人之事由，而得依本條例第151條第5項但書之規定
    聲請更生或清算。債務人對「如何發生情事變更」，或「如
    何使其產生意思表示不自由或不健全」等情，應詳加說明，
    或提供具體、明確之證據資料，供法院參酌，倘徒憑既有之
    債務清償方案所定協商金額超過債務人可支配之財產總額，
    即謂債務人享有本條例賦予之債務清理權利，無非過於速斷
    。蓋債務清償方案，係經當事人行使程序選擇權所為之債務
    清理契約，債務人自應受該成立之協議所拘束，雖定有不受
    拘束之例外事由，然在其要件解釋上，除應基於私法自治之
    考量外，更應對於債務人新生之債務清理請求權與債權人既
    有之財產權、契約自由權等基本權利間之衝突，加以調和，
    方是正辦。
二、本件更生聲請之意旨略以：伊前因除與債權人臺灣銀行等多
    家金融機構間信用卡及消費貸款契約新臺幣（下同）1,467,
    611元外，尚有其他民間債務，累積債務達2,462,821元，有
    不能清償債務情事，且無擔保或無優先權之債務總額未逾
    1,200萬元，復未經法院裁定開始清算程序或宣告破產，嗣
    依本條例第151條第1項規定，提出債權人清冊以書面向最大
    債權金融機構臺灣銀行請求協商債務清償方案，伊每月所得
    17,400元，惟每月平均必要支出達19,566元，伊因而無法負
    擔任何還款條件，致協商不成立，爰聲請更生等語。
三、經查：
  (一)本件債務人於97年7月15日申請前置協商，經最大債權銀行
    臺灣銀行於同年8月28日提出擬辦方案為「依據銀行公會提
    供之前置協商還款方案試算表，本件無任何可分配餘額。經
    與申請人多次電話洽談，申請人表示希望藉由聲請更生解決
    債務問題。擬以「申請人無法負擔任何還款條件」為由，發
    給「債務協商不成立證明書」結案」，並於同年9月2日以「
    無法負擔任何還款條件」，通知債務人協商不成立，此有更
    生聲請狀、前置協商不成立通知書、最大債權銀行臺灣銀行
    所提出之債務協商清償方案及與債務人協商文件乙份在卷可
    稽。
  (二)次查，債務人於前置協商程序中，陳報每月消費支出總計（
    僅核算申請人及受扶養者每月生活開支金額）為19,566元；
    每月自用住宅以外其他各項支出（包括食、衣、住、行、育
    、樂等各項支出）為：「復健、疾病追蹤之醫療1,000元、
    助學貸款2,000元、儲蓄互助會信用貸款9,200元、電話費2,
    000元、房租5,000元、交通費360元、醫療保險7,277元、債
    務9,100元、勞健保費464元」；希望還款金額為5,800元，
    並列有403,000元之債權，有該陳報資料附卷可稽。惟債務
    人於本件聲請中僅陳報每月必要支出為36,911元（包括伙食
    費8,100元、交通油資420元、復健、牙科之醫療550元、電
    話費2,000元、醫療保險7,277元、勞健保費464元、連保人
    9,100元、儲蓄互助會信用貸款9,000元），未見債務人陳報
    上述房租、助學貸款及民間債權等部分，且債務人於97年11
    月28日陳報就互助會之借款9,000元部分，現仍正常繳款中
    等語，是以債務人有無據實說明收入來源、總體債權債務狀
    況及有無選擇性還款，已屬可疑。至其陳報於97年10月12日
    自張邦珍內科診所離職係因卡債信用問題受到不被雇主信任
    之對待，並改任玉里聯安救護車有限公司護士一職，因新公
    司延遲開立辦公處，現屬無薪狀態等候發落等情，則不屬於
    非自願性離職之情形。據此，本件尚難認有不可歸責於債務
    人之事由，債務人如認原協商方案履行導致生活費用緊縮或
    有其他不適當情形，自仍可再循協商途徑謀求解決。
四、綜上，本件尚難謂有「不能清償債務或不能清償之虞」之情
    形，其更生之聲請即不符消費者債務清理條例第3條所定要
    件，且上開欠缺又屬無從補正，依首揭說明，自應駁回其聲
    請。本件更生之聲請既予以駁回，則聲請人保全處分之聲請
    即失所附麗，應一併駁回，爰裁定如主文。
中    華    民    國    97    年    12    月    26    日
                        臺灣花蓮地方法院民事庭
                            法      官  劉柏駿
以上正本係照原本作成。
如不服本裁定，應於裁定送達後10日內向本院提出抗告狀（應抄
附繕本），並繳納抗告費新臺幣1,000元。
中    華    民    國    97    年    12    月    26    日
                            法院書記官  蔡芬芳


司法院資訊處製作；財團法人民間司法改革基金會備份。
